【裁判字號】    98,聲再,128
【裁判日期】    981130
【裁判案由】    殺人
【裁判全文】
臺灣高等法院臺南分院刑事裁定         98年度聲再字第128號
再審聲請人
即受判決人  甲○○
上列聲請人因殺人案件，對於本院九十一年度上重訴字第三九五
號中華民國九十一年六月六日確定判決（臺灣嘉義地方法院九十
年度重訴字第十五號，臺灣嘉義地方法院檢察署九十年度偵字第
五八二八號），聲請再審，本院裁定如下：
    主  文
再審之聲請駁回。
    理  由
一、本件聲請意旨略以：原確定判決認定聲請人即受判決人犯有
    刑法第二百七十一條第一項之殺人罪，主要係依據證人褚郭
    美伶、陳美華、劉佩芬等人之證述；電話通聯記錄；扣案證
    物車用柺杖鎖一支及內政部警政署刑事警察局鑑驗報告（書
    ）；解剖報告等證據為依據；惟：(一)本案僅有解剖報告直接
    與被害人死亡相關，餘如證人褚郭美伶、陳美華、劉佩芬等
    人之證述，無非僅能得知被害人有受傷之經過，上開證人均
    未直接證述被害人死亡與聲請人施暴有因果關係，詎原確定
    判決不採有利聲請人之證詞及供述，亦無勘驗本案纏繞被害
    人頸部之藤蔓與被害人脖子上之勒痕是否相符，率為判決，
    故本件有聲請再審之原因；(二)依葉昭渠博士所著「法醫學」
    一書中，明確論述有關上吊自殺方式非僅單純懸吊，且索溝
    痕亦有「Ｕ」字型、環狀勒紋之不同，然無論何者，均係縊
    死，原確定判決認定本案被害人為「Ｕ」字型懸吊，卻不認
    定有自殺可能，與事實不符。爰依刑事訴訟法第四百二十條
    第一項第三款、第六款規定，聲請人為此依法聲請再審，請
    求准予開始再審等語。
二、按有罪之判決確定後，為受判決人利益聲請再審，必其聲請
    之理由合於刑事訴訟法第四百二十條第一項各款所列情形之
    一或有第四百二十一條所定足以影響於判決之重要證據漏未
    審酌者，始得准許之。次按刑事訴訟法第四百二十條第一項
    第三款規定，有罪之判決確定後，受有罪判決之人，已證明
    其係被誣告者，固得聲請再審，但該款所謂已證明其係被誣
    告，須其證明已經判決確定，或其刑事訴訟不能開始或續行
    ，非因證據不足者為限。此觀同條第二項之規定甚明（最高
    法院八十四年度台抗字第三０一號判例意旨參照）。又刑事
    訴訟法第四百二十條第一項第六款所謂「發現確實之新證據
    」，係指該證據於事實審法院判決前業已存在，為法院、當
    事人所不知，不及調查斟酌，至其後始行發現，且就證據本
    身形式觀察，固不以絕對不須經過調查程序為條件，但必須
    顯然可認為足以動搖原有罪之確定判決，而為受判決人無罪
    、免訴、免刑或輕於原判決所認罪名之判決者為限。亦即該
    「新證據」須可認為確實具有足以動搖原確定判決，而對受
    判決人為更有利判決之「確實性」外，尚須具備該證據係在
    事實審法院於判決前已存在，因未經發現，不及調查斟酌，
    或審判時未經注意，至其後始行發現之「嶄新性」特質，二
    者均屬不可或缺，倘若未具備上開「確實性」與「嶄新性」
    二種聲請再審新證據之特性，即不能據為聲請再審之原因（
    最高法院九十年度台抗字第七十一號判例參照）。又按被告
    聲請再審之理由，如僅對原確定判決認定事實之爭辯，或對
    原確定判決採證認事職權之行使，任意指摘，或對法院依職
    權取捨證據持相異評價等情，原審法院即使審酌上開證據，
    亦無法動搖原確定判決，自非符合足以生影響於原判決之重
    要證據漏未審酌。
三、經查：
（一）本件確定判決認定聲請人有該判決事實欄所記載之犯行，
      係綜核：(一)證人褚郭美伶、陳美華分別於警詢偵查及原審
      證稱「被害人劉徐秀惠遭聲請人毆擊後，適向途經現場之
      褚郭美伶、陳美華求援」之事實經過；(二)證人劉佩芬分別
      於偵查、原審證稱褚郭美伶受被害人之託，以電話聯繫劉
      佩芬告以當時情形；(三)卷附被害人之大女兒劉佩君000
      0000000號行動電話及二女兒劉佩芬000000
      0000號行動電話通聯記錄，九十年三月二十四日中午
      約一時起，分別有褚郭美伶所有0000000000號
      行動電話撥入之紀錄，又劉佩芬0000000000號
      行動電話嗣後亦有回電證人褚郭美伶所有0000000
      000號行動電話之記錄；(四)扣案之柺杖鎖經檢察官囑警
      採集檢體送驗，於扣案柺杖鎖上採得血跡二處，經比對上
      開柺杖鎖上血跡之ＤＮＡ型別，與被害人之血液ＤＮＡ型
      別相同之情，有內政部警政署刑事警察局（九十）刑醫字
      第六四四六五號鑑驗書一件附卷可憑；(五)檢察官及原審被
      害人陳屍現場之勘驗筆錄、現場照片及現場圖；(六)證人即
      即阿里山公路約二十五點八公里處攤販張黃秋香證稱聲請
      人遇見黃秋香係「先買蓮藕茶飲用、始借電話欲通知遠在
      數十公里外毫無救援能力之家屬有關被害人『吊梅樹自殺
      』之事」等語；(七)法務部法醫研究所（九０）法醫所醫鑑
      字第０三六三號鑑定書鑑定結果，被害人遺體經解剖鑑定
      結果，被害人死亡原因係窒息、頸部絞勒；死亡方式則為
      他殺等情，證據，作為認定犯罪事實之依據（見原確定判
      決理由欄二、部分），詳細說明認定聲請人有殺人犯行得
      心證之理由及判斷之依據，並就聲請人有利及不利之處逐
      一指陳甚詳，有該確定判決在卷可稽。
（二）本件聲請再審意旨雖以證人褚郭美伶、陳美華、劉佩芬等
      人之證述，未直接證述被害人死亡與聲請人施暴有因果關
      係，原判決就有利聲請人之證詞及供述未予審酌，而聲請
      再審之事由，然此乃事實審法院審酌採擇之職權，並經事
      實審法院調查取捨，聲請人上開指摘，容有誤解，況聲請
      人所指上述人證、書證，或經原審斟酌（見原判決第二頁
      至第十一頁），或與案件事實無關，或縱加審酌仍不能據
      以為有利於聲請人之認定，而得認聲請人所傳述者為真實
      ，從形式上觀察，亦不足以推翻原確定判決，難認符合再
      審理由。又原確定判決復於理由欄二、(三)(1)項下，詳予說
      明「…現場纏繞被害人頸部之藤蔓具有相當彈性之事實，
      已據公訴人勘驗明確，記載於勘驗筆錄，是倘被害人係以
      藤蔓上吊自殺，必係被害人頭頸部纏繞藤蔓後，頭頸部與
      地面仍有相當之距離，受身體重力牽引，藤蔓始具足以使
      人窒息之拉力，換言之，倘若被害人頭頸部纏繞藤蔓後，
      因人體重量使藤蔓下垂致人體平躺地面，則藤蔓對頸部而
      言即無拉力，自無法使人窒息，足見被害人頸部絞勒致窒
      息而死，顯係外力所為無疑」（見原確定判決第十一頁倒
      數第六行至第十二頁第一行），故亦難執此為聲請再審之
      由。是以，上開聲請人所提出之證據，既非聲請再審之證
      據，其聲請再審之程式有欠缺，所提出之證據亦不足以推
      翻原確定判決所憑以定罪之證據，亦即非屬足生影響於原
      判決之重要證據。而聲請狀所稱之證據僅係聲請人對原審
      認定之事實與證人陳述之取捨有所爭執，並無法該當顯然
      可認足以動搖原有罪確定判決，應為無罪、免訴或輕於原
      判決罪名之「顯然性」要件。且此所謂「確實之新證據」
      ，在客觀上就其之真實性為如何，尚欠明瞭，非經相當之
      調查，不能辨其真偽，即與確實新證據之「確實」含義不
      符，自難據為聲請再審之理由。
（三）至聲請再審意旨以學者葉昭渠博士所著「法醫學」書中，
      有謂無論索溝痕為「Ｕ」字型、或環狀勒紋，均係縊死，
      而非原確定判決所認定被害人係受聲請人勒斃云云，然聲
      請人所列出之證據，僅為學者之著述第三九二頁至第三九
      八頁，該篇幅係該學者對「由外部壓迫氣道所致之窒息死
      」之見解，並非本件之直接或間接證據，聲請人將之列為
      證據，尚有未合。另聲請再審意旨復以其係被誣告為由聲
      請再審，但並未提出本案證人因本案受誣告罪之刑事訴追
      ，並因此受有罪確定判決之證明，或其誣告罪之刑事訴訟
      程序不能開始或續行非因證據不足所致，亦不符刑事訴訟
      法第四百二十條第一項第三款聲請再審之要件。
四、綜上所述，本件聲請人上開陳述理由各點，均難認為足以動
    搖原確定判決之認定，而為其受有利之判決。按證據之取捨
    及其證明力之判斷，為事實審法院認定事實適用法律之職權
    ，法院本得自由心證取捨之，非當事人所得任意指摘以為再
    審之理由。從而，聲請意旨所指之前開再審事由，僅係對原
    確定判決再度提出辯解，或係就原確定判決對不予調查證據
    之取捨等職權上之適法行使，再漫予指摘未詳予審酌有利於
    聲請人之證據為不當，自非屬構成再審之事由。是聲請人為
    本件聲請再審，揆諸前揭說明，自無理由，應予駁回。
五、據上論斷，應依刑事訴訟法第四百三十四條第一項，裁定如
    主文。
中    華    民    國    98    年    11    月    30    日
                  刑事第二庭    審判長法  官  葉居正
                                      法  官  洪碧雀
                                      法  官  陳春長
以上正本證明與原本無異。
如不服本裁定，應於收受本裁定後五日內向本院提出抗告狀。
                                      書記官  尤乃玉
中    華    民    國    98    年    12    月    1     日


司法院資訊處製作；財團法人民間司法改革基金會備份。
